臺灣高等法院刑事裁定　　　　　　　　 100年度聲字第2990號
聲明異議人
即受 刑 人　陳仲賢
上列聲明異議人因重利案件，對於臺灣板橋地方法院檢察署檢察
官100年9月13日之執行命令（100年度執字第10098號），聲明異
議，本院裁定如下：
    主  文
聲明異議駁回。
    理  由
一、本件聲明異議意旨略以：聲明異議人即受刑人陳仲賢前因重
    利案件，經本院100年度上易字第1069號判決應執行有期徒
    刑1年4月，如易科罰金，以新臺幣（下同）1千元折算1日確
    定。原確定判決就受刑人之量刑，已於判決書第4頁倒數第
    13行起認定記載：「爰審酌被告4人正值壯年，不思以正當
    途徑謀取財物，竟乘人急迫貸以金錢，收取顯不相當之利息
    ，對社會經濟秩序及借款人生計均有負面影響，惟考量其等
    犯後均坦承犯行，態度尚可，及被告張健銘曾有重利前科，
    與其等分別之素行、犯罪手段、目的、動機、分工、所生損
    害、所得利益、參與程度等一切情狀……」，由此可知，法
    院於科刑時，已依刑法第57條之規定，斟酌所有犯罪行為人
    之一切情狀，包括有利及不利之部分均予以審酌後，就不同
    之涉案程度予以量刑，但認仍應給予受刑人易科罰金之機會
    ，故本案之犯罪情節及量刑，依法院認定，並無不適於易科
    罰金之情狀。次按刑法第41絛第1項於94年1月修正後，將「
    因身體、教育、職業、家庭之關係或其他正當事由，執行顯
    有困難者」此條件限制刪除，由此可知，立法上是以易科罰
    金為原則，除非例外有難收矯正之效之情形時，才不准予易
    科罰金。而受刑人於本案發生後，已痛改前非，回到家鄉並
    有正當工作，顯見易科罰金已足以對受刑人產生警惕及嚇止
    再犯之效果，並無刑法第41條所稱之難收矯正之效或難以維
    持法秩序之不適以易科罰金之例外情形。另受刑人之父親目
    前在監服刑，母親、祖母年事巳高，且家境清寒，需負擔全
    家之生計，若入監服刑，全家生計將陷入困境，故受刑人實
    有無法入監執行之苦衷。原執行檢察官否准受刑人易科罰金
    之聲請，其執行指揮實有違法不當，且侵害法院之裁判權能
    ，並已嚴重損害受刑人之權益及人身自由，為此請准撤銷檢
    察官之執行指揮，並諭知准許受刑人易科罰金等語。
二、按易科罰金制度本旨在於救濟短期自由刑之流弊（刑法第41
    條第1項立法理由參照），性質屬易刑處分，刑法第41條第1
    項雖規定「犯最重本刑為5年以下有期徒刑以下之刑之罪，
    而受6月以下有期徒刑或拘役之宣告者，得以新臺幣1千元、
    2千元或3千元折算1日，易科罰金。」惟同條項但書明文規
    定「但易科罰金，難收矯正之效或難以維持法秩序者，不在
    此限。」而依刑事訴訟法第457條規定，對於受刑人之刑罰
    指揮執行，得否准以易科罰金方式為易刑處分，乃檢察官指
    揮執行之權限，非謂一經法院判決宣告易科罰金之折算標準
    ，檢察官即應為准予易科罰金之處分。倘檢察官之執行指揮
    ，已就刑法第41條第1項但書所指情形妥為考量，則難認其
    指揮執行權限之行使有何違法或不當可言。
三、經查：
（一）本件指揮執行之臺灣板橋地方法院檢察署檢察官以受刑人
      陳仲賢及其他共犯，自97年間起即持續以借貸金錢收取重
      利以營利，所收取之利息逾300萬元，法院所處應執行刑1
      年4月，若准予易科罰金，罰金金額僅48萬元，顯不符合
      比例原則而與公平正義有違，如不發監執行，難以收矯正
      之效，及難以維持法秩序，乃否准受刑人易科罰金之聲請
      ，此有卷附臺灣板橋地方法院檢察署100年度執字第10098
      號易科罰金案件審核表、100年9月13日100年度執字第100
      98號檢察官命令各1件在卷可按。
（二）查受刑人與共犯黃俊凱、施佑霖等人，自97年間起至98年
      間為止，以在報紙刊登廣告或發送手機簡訊之方式，招攬
      不特定人從事「支票貼現」之貸款行為，取得與原本顯不
      相當之重利，而犯重利罪，共49罪，經本院以100年度上
      易字第1069號判決，就各罪分別判處2月至5月不等之有期
      徒刑，並定其應執行刑為有期徒刑1年4月，如易科罰金以
      新臺幣1千元折算1日確定在案，有該案判決書及本院被告
      前案紀錄表各1件在卷可稽。是本件受刑人所應執行之刑
      罰達1年4月，已難認屬短期自由刑。且細繹本院100年度
      上易字第1069號判決書之記載，本件受刑人所犯重利罪，
      犯罪地點遍及基隆市、臺北市、新北市、桃園縣等地，被
      害人數達49人，向各被害人所收取之利息金額非微，最高
      有達300萬元者（原確定判決附表編號31），是以無論就
      其犯罪情節、對社會秩序之危害程度或所應執行之刑度而
      言，均非屬輕微。再者，刑法第41條但書明定「但易科罰
      金，難收矯正之效或難以維持法秩序者，不在此限」。易
      言之，若有非令受刑人入監執行，否則無從達到刑罰矯正
      效果及維持法律秩序之情形時，即無容許受刑人以易科罰
      金方式為易刑處分之餘地。是本件檢察官以受刑人犯罪情
      節、對社會秩序之危害程度及所應執行之刑度等綜合以觀
      ，認受刑人非入監執行，顯難收矯正之效及維持法律秩序
      ，已說明其不准易科罰金之理由，尚難認有逾越法律授權
      或專斷等濫用權力之情事，於法尚無不合。是受刑人聲明
      異議意旨指稱：原確定判決已考量犯罪情節及量刑，認定
      受刑人並無不適於易科罰金之情狀，及受刑人並無刑法第
      41條所稱難收矯正之效或難以維持法律秩序之情形云云，
      尚非可採。至受刑人另謂其現有正當工作，父親在監服刑
      、母親年邁，尚須撫養高齡祖母，家境清寒，入監執行則
      全家生計陷入困境等，均非屬本件准否易科罰金案件，所
      得審究之事項。
四、綜上所述，本件執行檢察官已就個案具體情形，考量受刑人
    所犯之罪刑等情，認如不發監執行所宣告之刑，難以收矯正
    之效及難以維持法秩序，乃否准受刑人之易科罰金聲請，經
    核檢察官之指揮執行權限行使，並無不當，受刑人之聲明異
    議，為無理由，應予駁回。
據上論斷，應依刑事訴訟法第486條，裁定如主文。
中    華    民    國   100    年    10    月    17    日
                  刑事第五庭審判長法  官  王敏慧
                                  法  官  劉秉鑫
                                  法  官  白光華
以上正本證明與原本無異。
如不服本裁定，應於收受送達後五日內向本院提出抗告狀。
                                  書記官  廖鴻勳
中    華    民    國   100    年    10    月    17    日